【裁判字號】    98,上易,197
【裁判日期】    990203
【裁判案由】    侵權行為損害賠償
【裁判全文】
臺灣高等法院高雄分院民事判決         98年度上易字第197號
上  訴  人  丁○○
法定代理人  乙○○
訴訟代理人  唐國盛律師
上  訴  人  澎湖縣政府環境保護局
法定代理人  戊○○
訴訟代理人  馬陳棠律師
上列當事人間請求侵權行為損害賠償事件，對於民國98年6 月22
日臺灣澎湖地方法院97年度訴字第61號第一審判決各自提起上訴
，本院於99年1 月20日言詞辯論終結，判決如下：
    主  文
兩造上訴均駁回。
第二審訴訟費用由兩造各自負擔。
    事實及理由
一、丁○○起訴主張：伊受僱於澎湖縣政府環境保護局（下稱澎
    湖縣政府環保局）擔任「環境掃街海岸雇用人員計畫」之臨
    時人員，期間自97年3 月12日起至8 月31日止，工作內容係
    每日上午7 時至11時、下午1 時30分至5 時30分，在澎湖縣
    馬公市○○路路段打掃。伊於97年4 月15日上午7 時許從事
    打掃工作之際，因尿急就近返家，如廁後欲再回到工作現場
    時，不慎自住處2 樓摔落地面，受有頸椎損傷併脊髓病變，
    經延醫治療後，仍處昏迷狀態，需臥床無法正常活動，並經
    法院宣告為禁治產人。伊所受為職業災害，因澎湖縣政府環
    保局未依法為伊加入勞工保險，致伊無法依勞工保險條例請
    領相關勞保給付，依勞工保險條例第72條第1 項、民法第18
    4 條、勞動基準法（下稱勞基法）第59條等規定，澎湖縣政
    府環保局應賠償伊職業傷病殘廢補償費新台幣（下同）144
    萬元、醫療費用自付額22萬6753元、看護費18萬7300元、97
    年6 月至11月之薪資8 萬8000元、起訴後支出之醫療費用10
    萬7563元，合計204 萬9616元。若認伊受傷情形不構成職業
    災害，澎湖縣政府環保局亦應賠償伊勞工保險條例所定之普
    通傷病殘廢給付96萬元及前述醫療費、看護費、薪資等，合
    計156 萬9616元。爰求為判決澎湖縣政府環保局應給付204
    萬9616元及自起訴狀繕本送達澎湖縣政府環保局翌日起至清
    償日止，按週年利率5%計算之利息。
二、澎湖縣政府環保局則以：丁○○確係澎湖縣政府環保局僱用
    之臨時人員，但97年4 月15日當天丁○○經排定係休假，並
    未上班，丁○○受傷非屬職業災害。況丁○○係自願不參加
    勞工保險，其無法領取殘廢給付，應自行負責。又縱令澎湖
    縣政府環保局有為丁○○加入勞工保險，以丁○○本身有肝
    功能不佳之病史，其飲酒量幾乎已達足致死亡之程度，就此
    形同故意造成保險事故之情形，縱令其事先有投保，勞工保
    險局亦不負發給殘廢給付之責任，故伊自無賠償義務。縱認
    定澎湖縣政府環保局不無勞工保險條第72條第1 項或民法第
    184 條之賠償責任，亦請依民法第217 條過失相抵之規定，
    免除澎湖縣政府環保局之賠償等語，資為抗辯。
三、原審判命澎湖縣政府環保局應給付丁○○73萬2000元，及自
    97年12月12日起至清償日止，按週年利率5%計算之利息，駁
    回丁○○其餘之訴。兩造各自提起上訴，丁○○聲明：(一)原
    判決不利於丁○○部分廢棄。(二)上開廢棄部分，澎湖縣政府
    環保局應再給付丁○○97萬5616元（含職業災害殘廢補償36
    萬6000元、醫療費用自付額22萬6753元、醫療費10萬7563元
    、看護費18萬7300元、薪資8 萬8000元），及自97年12月12
    日起至清償日止按年息5%計算之利息。(三)澎湖縣政府環保局
    之上訴駁回。澎湖縣政府環保局聲明：(一)原判決不利澎湖縣
    政府環保局部分廢棄。(二)上開廢棄部分，丁○○在第一審之
    訴駁回。(三)丁○○之上訴駁回。
四、兩造不爭執事項：
  (一)丁○○受僱於澎湖縣政府環保局擔任「環境掃街海岸雇用人
    員計畫」之臨時人員，期間自97年3月12日起至8月31日止，
    每月工作22天，每日工作時間為8小時，每日酬金800元。
  (二)丁○○曾簽署切結書，自願不參加勞工保險。
  (三)丁○○於97年4 月15日上午7 時許受傷，經送醫治療診斷為
    頸椎損傷併脊髓病變。
  (四)本件事故發生後，澎湖縣政府環保局於97年5月5日為丁○○
    辦理勞工保險，投保薪資每月1萬8300元，即日薪610元。
五、兩造爭執之事項：
  (一)丁○○所受傷害是否屬職業災害？
  (二)澎湖環保局未為丁○○加入勞工保險，丁○○得否請求澎湖
    縣政府環保局補償或賠償其殘廢補償費、醫療費、看護費及
    薪資？
  (三)澎湖縣政府環保局得否主張依過失相抵之規定請求免除賠償
    責任？
六、丁○○所受傷害是否屬職業災害？
  (一)按勞工因遭遇職業災害而致死亡、殘廢、傷害或疾病時，雇
    主應依左列規定予以補償，勞基法第59條定有明文。次按勞
    基法第59條對於何謂職業災害，雖無定義性規定，然參照勞
    工安全衛生法（下稱安衛法）第2 條第4 項規定，係指雇主
    提供工作埸所之安全與衛生設備等職業上原因所致勞工之傷
    害所致殘廢而言。準此，職業災害之認定標準，須具備職務
    遂行性與職務起因性之要件。其所謂職務遂行性係指災害是
    在勞工執行職務過程中所發生之狀態；而職務起因性，則係
    指災害與職務間有因果關係而言（最高法院95年度台上字第
    1805號判決參照）。
  (二)丁○○主張其於97年4 月15日上午7 時許，從事打掃工作之
    際，因尿急就近返家，如廁後欲再回到工作現場時，不慎自
    住處2 樓摔落地面而受傷等語，為被上訴人所否認。經查，
    丁○○所述發生職業災害之97年4 月15日係星期二，當日丁
    ○○並未上班，丁○○之配偶乙○○向當時擔任督導員之藍
    秋津告知丁○○車禍住院，藍秋津好意希望丁○○痊癒後回
    來上班而在工作日誌上填載丁○○休假等情，業據當時擔任
    督導員之藍秋津於原審結證明確（一審卷第105 頁），並提
    出工作日誌為證。按藍秋津督導員係由澎湖縣政府執行環境
    清潔維護暨資源回收計畫所派遣至環保局擔任是項計畫管理
    人，有澎湖縣政府函可稽（本院卷70頁），是其所為證言應
    屬可信。丁○○之法定代理人即其配偶乙○○雖證述：丁○
    ○當天早上6 點多，帶竹簍、掃把出門，7 點多回家說要上
    廁所，不久聽到丁○○摔到樓下的聲音云云，惟丁○○自承
    其工作時間為每日上午7 時至11時、下午1 時30分至5 時30
    分，工作內容為在外打掃馬公市○○路路段，丁○○竟於事
    故發生當天上午6 時許即出門打掃，7 時許卻在住處受傷，
    顯與常情有違。況乙○○與丁○○關係密切，是否可領得職
    業傷病殘廢補償費等款項攸關自身利益，其證詞不足採信。
    至丁○○所舉證人丙○○雖證述：伊於當天上午6 時許騎機
    車去馬公菜市場買內褲途中，見到丁○○在中華路檳榔攤那
    邊掃地，伊有跟丁○○打招呼，伊住岐頭村騎車到馬公市大
    約半小時等語，及證人甲○○雖證稱：伊於當天上午6 時許
    至住家附近買早餐時，在中華路看到丁○○拿著掃把及大籃
    子掃地等語。惟丁○○當天送醫急救，經酒精濃度測試結果
    ，其血液酒精濃度為487.10mg/dl （見一審卷第114 頁所附
    三軍總醫院澎湖分院函），而依中央警察大學交通學系暨交
    通管理研究所蔡中志教授所著「對飲酒不能安全駕駛之執法
    研究」文獻之記載：如身體血液中酒精濃度達300mg/dl時，
    行為表現或狀態呈呆滯木僵、可能昏迷，如達400mg/dl時，
    行為表現或狀態呈呼吸中樞麻痺、漸進死亡，如達500mg/dl
    則可致死（見一審卷第144 頁），依丁○○送醫後血液酒精
    濃度高達487.10mg/dl ，顯見其受傷前已大量飲酒，身心狀
    態不佳，豈有可能於清晨6 時許從事打掃工作。丙○○竟陳
    稱其於清晨6 時許前往距其住家車程約半小時之菜市場購買
    內衣褲，並看見丁○○在街上打掃，與事理不符，不足採信
    ；甲○○係丁○○之鄰居，所述亦與上述情節之事理有悖，
    顯見其基於街坊情誼而為有利於丁○○之證詞，亦難採信。
    是丁○○既未能舉證證明其於當日上午6 時許有在澎湖縣馬
    公市○○路路段打掃，因尿急就近返家如廁之事實，其據而
    主張其返家如廁後欲回工作現場時自住處2 樓墜落地面，係
    屬職業災害，核不足取。
七、澎湖環保局未為丁○○加入勞工保險，黃陽得否請求澎湖縣
    政府環保局補償或賠償其殘廢補償費、醫療費、看護費及薪
    資？
  (一)按雇主應於勞工到職時起為勞工辦理勞工保險投保手續，直
    至勞工離職時止，此觀諸勞工保險條例第10條第1 項、第11
    條規定即明。次按同法第72條第1 項規定：投保單位不依本
    條例之規定辦理保險手續者，按自僱用之日起，至參加保險
    之日止應負擔之保險費金額，處以二倍罰鍰。勞工因此所受
    之損失，並應由投保單位依本條例規定之給付標準賠償之；
    又違反保護他人之法律，致生損害於他人者，負賠償責任；
    但能證明其行為無過失者，不在此限，民法第184 條第2 項
    定有明文。而勞工保險條例旨在保障勞工之生活，雇主即投
    保單位若未於勞工到職時為勞工辦理勞工保險，自係違反保
    護他人之法律（最高法院84年度台上字第2999號判決參照）
    。丁○○既自97年3 月12日起受僱於澎湖縣政府環境保護局
    擔任「環境掃街海岸雇用人員計畫」之臨時人員，但澎湖縣
    政府環境保護局卻未為丁○○投保勞工保險，為兩造所不爭
    執之事實，澎湖縣政府環境保護局前開所為，已違反勞工保
    險條例相關規定，丁○○自得就其因無法依該條例請領相關
    給付所受之損害，請求澎湖縣政府環境保護局賠償。澎湖縣
    政府環境保護局雖辯稱伊因丁○○曾簽署自願不參加勞工保
    險之切結書而免責云云。然勞工保險係屬強制保險，參加與
    否非取決於勞工之意願，縱勞工不願參加，僱用人仍有為其
    投保之義務，澎湖縣政府環保局自不因丁○○曾簽署自願不
    參加勞工保險之切結書而免責。
  (二)查丁○○於97年4 月15日受傷後，因缺氧腦病變及頸椎受傷
    ，以氣管切開造口、鼻胃管禁食、導尿管解尿，符合精神遺
    存極度障礙終身不能從事任何工作，經常需醫療護理及專人
    周密監護，符合勞工保險殘廢給付標準表殘廢第一等級之標
    準，業經三軍總醫院澎湖分院函覆明確（一審卷第94至95頁
    ）。且丁○○所受傷害非屬職業災害，已如前述，則依勞工
    保險條例第53條規定，可得請領之普通傷病殘廢給付標準為
    1200日。又依兩造簽訂之僱傭契約，丁○○受僱期間，每月
    工作22天，每日工作時間為8 小時，每日酬金800 元（一審
    卷第73至74頁），則丁○○月薪資總額為1 萬7600元（800
    ×22＝17600 ），對照勞工保險投保薪資分級表，丁○○勞
    工保險月投保薪資應以1 萬8300元計算，日投保薪資為610
    元。從而丁○○未能請領勞工保險條例關於普通傷病殘廢給
    付所受之損害為73萬2000元（610 ×1200=732000 ）。丁○
    ○既因澎湖縣政府環境保護局未為其申報加入勞工保險，致
    未能請領勞工保險普通傷病殘廢給付73萬2000元，而受有損
    害，依勞工保險條例第72條第1 項及民法第184 條第2 項規
    定，自應由澎湖縣政府環境保護局負賠償責任。丁○○主張
    其所受傷害為職業災害，澎湖縣政府環保局應賠償其未能請
    領勞工保險條例關於職業傷病殘廢給付所受損害云云，應不
    足採。澎湖縣政府環境保護局雖抗辯丁○○本身有肝功能不
    佳之病史，丁○○飲酒量幾乎已達足致死亡之程度，就此形
    同故意造成保險事故之情形，縱令其事先即有投保，勞工保
    險局亦不負發給殘廢給付之責任，故伊自無賠償義務等語，
    惟澎湖縣政府環境保護局並未舉證證明丁○○頸所受椎損傷
    併脊髓病變係其故意飲酒造成保險事故所致，其上開所辯自
    不足取。
  (三)勞動基準法第59條固規定，勞工因遭遇職業災害而致死亡、
    殘廢、傷害或疾病時，雇主應依左列規定予以補償。但如同
    一事故，依勞工保險條例或其他法令規定，已由雇主支付費
    用補償者，雇主得予以抵充之：一勞工受傷或罹患職業病時
    ，雇主應補償其必需之醫療費用。職業病之種類及其醫療範
    圍，依勞工保險條例有關之規定。二勞工在醫療中不能工作
    時，雇主應按其原領工資數額予以補償。但醫療期間屆滿二
    年仍未能痊癒，經指定之醫院診斷，審定為喪失原有工作能
    力，且不合第三款之殘廢給付標準者，雇主得一次給付四十
    個月之平均工資後，免除此項工資補償責任。三勞工經治療
    終止後，經指定之醫院診斷，審定其身體遺存殘廢者，雇主
    應按其平均工資及其殘廢程度，一次給予殘廢補償。殘廢補
    償標準，依勞工保險條例有關之規定。四勞工遭遇職業傷害
    或罹患職業病而死亡時，雇主除給與五個月平均工資之喪葬
    費外，並應一次給與其遺屬四十個月平均工資之死亡補償。
    然依此規定勞工得請求雇主補償，仍以受職業災害為前提。
    丁○○所受傷害非屬職業災害，已如前述，請求澎湖縣政府
    環保局依勞動基準法第59條規定，補償其醫療費、看護費、
    殘廢補償、工資，洵屬無據。
八、澎湖縣政府環保局得否主張依過失相抵之規定請求免除賠償
    責任？
    按被害人之行為須予損害之發生或擴大以助力，而與損害之
    發生與擴大有相當因果關係者，始有過失相抵之適用。查勞
    工保險係屬強制保險，參加與否非取決於勞工之意願，縱勞
    工自願不參加，僱用人仍有為其投保之義務。是勞工自願不
    參加，並不影響僱用人應於勞工到職時起為勞工辦理勞工保
    險投保手續之義務。且丁○○未能依勞工保險條例請求普通
    傷病殘廢給付而受損害，係因澎湖縣政府環保局未為其投保
    所致，並非因其本身肝功能病史及飲酒後血液酒精濃度高達
    487.10mg/dl 所造成，要難認丁○○之行為與損害之發生與
    擴大有相當因果關係，自無民法第217 條過失相抵原則之適
    用。澎湖澎湖縣政府環保局據此主張依民法第217 條規定，
    免除其賠償金額，洵不足取。
九、綜上所述，丁○○本於勞工保險條例第72條第1 項及民法第
    184 條規定，請求澎湖縣政府環保局給付，其請求之金額，
    在73萬2000元及自起訴狀繕本送達被告翌日即97年12月12日
    ）起至清償日止按週年利率5 ﹪計算利息範圍內，即屬正當
    應予准許，逾此部分之請求，即非正當，不應准許。丁○○
    本於勞基法第59條規定，請求補償其醫療費、看護費、職業
    災害殘廢補償、工資，亦非正當，不應准許。原審就上開應
    准許部分為被上訴人敗訴之判決，就上開不應准許部分為上
    訴人敗訴之判決，均無不合。兩造上訴意旨指摘原判決各該
    部分不當，求予廢棄改判，均為無理由，應予駁回。
十、據上論結，本件兩造上訴均為無理由，依民事訴訟法第449
    條第1 項、第78條，判決如主文。
中    華    民    國    99    年    2     月    3     日
                            民事第六庭
                                審判長法官  許明進
                                法      官  李炫德
                                法      官  徐文祥
以上正本證明與原本無異。
本件不得上訴。
中    華    民    國    99    年    2     月    4     日
                                書  記  官  梁雅華

司法院資訊處製作；財團法人民間司法改革基金會備份。
